【裁判字號】    94,簡上,213
【裁判日期】    950109
【裁判案由】    台灣地區與大陸地區人民關係條例等
【裁判全文】
臺灣臺北地方法院刑事判決             94年度簡上字第213號
上  訴  人
即  被  告  丙○○
選任辯護人  周群律師
            周仕傑律師
上列上訴人因違反台灣地區與大陸地區人民關係條例等案件，不
服本院中華民國93年3月30日93年度簡字第672號第1審判決（起
訴案號：92年度偵字第22928、93年度偵字第3030號）提起上訴
，本院管轄之第二審合議庭判決如下：
    主  文
上訴駁回。
    事  實
一、丙○○係劉志宏之妻，係以探視劉志宏名義來臺之大陸地區
    人民，明知大陸地區人民成年人鄭木金（已經判決有罪確定
    ）與成年人乙○○（已死亡）並無親屬關係，竟與乙○○、
    成年人甲○○（已經判決有罪確定）及鄭木金基於共同犯意
    聯絡，由丙○○於九十年間介紹乙○○提供戶籍謄本、身分
    證影本及診斷證明書等資料予甲○○，供甲○○辦理鄭木金
    非法入境事宜，使鄭木金得以於九十年十月十一日冒用乙○○外孫名義非法來臺。
二、案經法務部調查局台北市調查處移送暨台灣台北地方法院檢
    察署檢察官自動檢舉偵辦提起公訴，因本院改以簡易判決處
    刑。
    理  由
一、按原審簡易判決於九十三年四月間向被告居所地「台北市○○街○段一一號八樓之二七」送達，惟被告於九十三年三月
    二十六日起至九十三年五月四日止，已向台北市政府警察局
    大同分局建成派出所辦理「流動人口登記」，改居住於台北
    市○○區○○路七十六巷六號一樓，此有流動人口登記聯單
    一紙附卷可證（詳本院卷），是原審簡易判決並未向被告居
    所地合法送達，從而被告於未收到原審簡易判決情況下，於
    九十四年八月二十四日就原審簡易判決提起上訴，其上訴顯
    為合法，合先敘明，再公訴人於追加起訴書內提及「丙○○
    提供非法入境之大陸地區人民鄭錦與林愛金二人在臺居所」
    一節，與犯罪事實無關，已經蒞庭檢察官敘明（詳本院九十
    五年一月二日審判筆錄），亦附此敘明。
二、訊據上訴人即被告否認上開犯行，辯稱：雖認識乙○○及甲○○，但並未居間介紹乙○○提供證件供甲○○辦理大陸人
    民鄭木金探親事宜，是乙○○與甲○○自己接觸洽談云云。
三、經查：
    (1)證人乙○○於九十四年二月七日死亡，此有法務部戶役政
      連結作業系統表一紙附卷可證（詳本院卷），故依刑事訴
      訟法第一百五十九條之三第一項第一款規定，證人乙○○
      於法務部調查局之陳述，應有證據能力，先予敘明。
    (2)按證人乙○○於調查局陳稱：鄭木金係伊保證來台，鄭木
      金來台之相關申請手續是鄭秋萍辦理，實際上我原本不認
      識鄭木金及鄭秋萍，是透過友人鄭蓉於八十九年間介紹認
      識，約九十年間某月，鄭秋萍要求我當人頭假作鄭木金外
      公，有關鄭木金與我的關係相關證明均由鄭秋萍辦理，鄭
      木金來台後現已行蹤不明，至於為鄭木金安排工作、辦理
      流動戶口及延期停留等手續，均由鄭秋萍辦理，鄭秋萍有
      給我二萬元紅包，鄭秋萍行動電話為0000000000等語（詳
      調查局卷二第五一至五三頁乙○○九十四年四月十六日調
      查筆錄），雖證人乙○○陳述係透過「鄭秋萍」居間允諾
      充任鄭木金外公，而證人乙○○所指「鄭秋萍」是否即為
      本案被告「丙○○」，則因證人乙○○未當面指認而無法
      得知。
    (3)惟證人乙○○於調查局已陳稱：鄭秋萍聯絡電話為000000
      0000號，而此電話登記於陳麗清名下，惟由被告丙○○使
      用一節，已為被告所自承，亦經證人陳麗清陳明在卷（詳
      調查局卷二第四八頁背面陳麗清九十二年四月二十五日調
      查筆錄），而參酌0000000000號（即甲○○使用行動電話
      ）與0000000000號通聯監聽記錄載有「92年1月10日1756
      分─某女關心『木金』證件辦理情形，並請甲○○協助租
      屋及辦工作證，孫某告以『木金』證件今晚寄回大陸」、
      「92年1月10日2149─某女關心『木金』延期手續辦理情
      形，孫某告以『木金』如逾期即不能申辦延期，如沒被抓
      ，可繼續打工，倘無法申辦，即仿製一張假的隨身攜帶，
      請將『木金』之照片準備好」、「92年1月11日1635─某
      女請孫某協助處理『木金』之事，要把照片交至孫某，孫
      某告知一直在找辦工作證的人，惟尚未聯絡上，照片請交
      阿暐即可」（詳調查局卷二第三七頁），而關於前述對話
      內容，被告於調查局供稱：『木金』係鄭木金，係我於台
      北西門町認識的福州同鄉，其每三個月要到土城假外公乙○○住處的管區派出所辦理流動戶口登記，我曾代『木金
      』詢問甲○○鄭木金的延期手續是否辦妥，『木金』曾在
      台灣非法打工，因只持有旅行證，薪水少且有被抓的危險
      ，『木金』僅請我委託甲○○辦理延期手續，並及時辦妥
      延期手續，所以甲○○並沒有仿製假的旅行證，請我準備
      鄭木金的照片，即因辦理延期手續所需等語（詳調查局卷
      二第二四、二五頁丙○○92年9月3日調查局筆錄），顯見
      被告丙○○並不否認於九十二年一月間尚有使用00000000
      00號行動電話與孫華榮聯絡甚明，從而被告丙○○於本院
      改稱：0000000000號行動電話陳麗清交給伊使用後，沒幾
      天即丟掉一節，為不可採。
    (4)雖被告另辦稱：前述通聯內容僅能證明伊請甲○○代鄭木
      金辦理延期手續，並不能證明鄭木金的非法入境手續是伊
      居間介紹云云，惟由前述對話內容已可證明被告與鄭木金
      相識，若非被告替鄭木金辦理來台手續，被告豈會如此巧
      合與鄭木金相識？且0000000000號行動電話確實由被告使
      用無誤，已如前述，再由被告代鄭木金辦理延期手續一節
      ，亦與證人乙○○於調查局所陳述：鄭木金來台後現已行
      蹤不明，至於為鄭木金安排工作、辦理流動戶口及延期停
      留等手續，均由鄭秋萍辦理等語相符，顯見證人乙○○於
      調查局陳述之「鄭秋萍」即為被告「丙○○」無誤，至於
      證人乙○○為何不稱被告「丙○○」，而稱「鄭秋萍」，
      有可能係被告丙○○向證人乙○○自稱為「鄭秋萍」，亦
      有可能係因證人乙○○年紀大、身體健康不佳記憶錯誤所
      致，惟因證人乙○○已死亡，致無法查證，併此敘明，然
      證人乙○○所指「鄭秋萍」即為被告「丙○○」一節，則
      無疑義。
    (5)再證人甲○○於本院結證稱：伊有拿乙○○的戶籍謄本、
      病歷證明辦理鄭木金來台，是乙○○本人還是鄭蓉拿給伊
      的，已經忘了，但好像是鄭蓉介紹在鄭蓉那邊拿證件的，
      證件不是被告丙○○給伊的，鄭秋萍是何人並不知道等語
      （詳本院九十四年十二月五日審判筆錄第三、四頁），雖
      證人甲○○於本院證述並未經由被告介紹取得乙○○證件
      云云，惟證人乙○○於調查局亦陳稱：約九十二年三月間
      ，到台東參加洪門昆仲聯誼會時，認識甲○○，惟並不熟
      識等語（詳調查局卷二第五二頁），故依證人乙○○所述
      是在辦妥鄭木金來台依親手續後才認識甲○○無疑，按若
      確係證人甲○○與乙○○直接接觸辦理鄭木金來台依親手
      續，則乙○○大可直接指述是與甲○○接觸即可，並無須
      指述是經由被告接洽甚明，換言之，乙○○供出是與甲○○接洽或與被告接洽，就乙○○之刑責並無任何影響，從
      而乙○○並無迴護甲○○而誣指被告之必要，而就證人甲○○而言，其與被告相識，與證人乙○○無關連，若證稱
      直接與乙○○接觸，對甲○○自身的刑責毫無影響，卻能
      迴護相識友人免於刑責及被遺返大陸之結果，證人甲○○
      豈有不為迴護被告偏頗證詞之可能？故本院認以證人乙○○之陳述為可採信，證人甲○○之證述，顯為迴護被告之
      詞，委不可信。
    (6)並有鄭木金大陸地區人民進入台灣地區旅行證申請書、乙○○診斷證明書、親屬關係公證書、大陸地區人民進入台
      灣地區保證書、乙○○戶籍謄本等附卷可證，且鄭木金因
      此於九十年十月十一日由大陸入境台灣，亦有入出境查詢
      結果一紙為憑，是鄭木金確有因乙○○提供證件資料予被
      告委由甲○○辦理假親屬探親而非法進入台灣甚明，本案
      罪證明確，被告犯行堪以認定。
    (7)雖證人乙○○亦曾提及被告有包二萬元紅包給渠一節，惟
      已為被告所否認，至於證人甲○○雖證稱有付乙○○錢，
      但金額多少忘記，致本院尚難僅以乙○○之陳述，而認被
      告有營利意圖，併此敘明。
四、被告行為後，臺灣地區與大陸地區人民關係條例業經總統於
    九十二年十月二十九日公布，並經行政院定自九十二年十二
    月三十一日施行，原條例第七十九條規定：「違反同條例第
    十五條第一款規定行為者，處五年以下有期徒刑、拘役或科
    或併科新台幣五十萬元以下罰金。以犯前項之罪為常業者，
    處一年以上七年以下有期徒刑，得併科新台幣一百萬元以下
    罰金。第一項之未遂犯罰之。」，修正後七十九條加重為：
    「違反第十五條第一款規定者，處一年以上七年以下有期徒
    刑、得併科新台幣一百萬元以下罰金。意圖營利而犯前項之
    罪者，處三年以上十年以下有期徒刑，得併科新台幣五百萬
    元以下罰金。前二項首謀者，處五年以上有期徒刑，得併科
    新台幣一千萬以下罰金。前三項之未遂犯罰之。」，經比較
    新舊法結果，以行為時之舊法對被告較為有利，依刑法第二
    條第一項但書之規定，自應適用行為時舊法處斷。核被告所
    為應依行為時臺灣地區與大陸地區人民關係條例第七十九條
    第一項規定論處。又被告與甲○○、乙○○及鄭木金間，有
    犯意聯絡及行為分擔，均為共同正犯。再按刑法第二百十四
    條所謂使公務員登載不實事項於公文書罪，須一經他人之聲
    明或申報，公務員即有登載之義務，並依其所為之聲明或申
    報予以登載，而屬不實之事項者，始足構成，若其所為聲明
    或申報，公務員尚須為實質之審查，以判斷其真實與否，始
    得為一定之記載者，即非本罪所稱之使公務員登載不實（最
    高法院七十三年度台上字第一七一０號判例意旨參照），而
    卷附大陸地區人民進入臺灣地區旅行證申請書及保證書，固
    經境管局查驗，惟該局審查該申請案可函請轄區警局調查，
    或通知當事人陳述意見或提供必要資料，並可依前開條例第
    十條第一項規定禁止大陸人士入境，此有該局九十二年九月
    二十五日境平盛字第０九二一００四五五００號函在卷可稽
    ，可見境管局對該類申請案件具有實質審查權限，縱被告等
    人偽填假親屬等證明文件或至轄區派出所辦理對保，或填載
    申請書向境管局申請大陸人士非法來臺，亦與刑法第二百十
    六條、第二百十四條之行使使公務員登載不實事項罪之構成
    要件有間，檢察官認應另論以該條之罪，容有誤會。又本案
    雖係以假親戚方式向境管局申辦大陸地區人士得以探親名義
    入境臺灣地區，則該等大陸地區人士自非違反國安法第三條
    第一項之規定，未經向入出境管理局申請許可入境者，應無
    同法第六條第一項刑罰之適用（最高法院九十二年度台上字
    第三九二一號判決意旨參照），檢察官認被告另觸犯國安法
    第六條之罪，亦有誤會，惟前開行使使公務員登載不實罪與
    違反國家安全法部分與本院判決有罪部分有裁判上一罪關係
    ，爰不另為無罪諭知。
五、原審認被告犯行明確，比較新舊法後，對被告論以修正前臺
    灣地區與大陸地區人民關係條例第七十九條第一項規定論罪
    ，並認定被告與甲○○、乙○○及鄭木金間，有共同正犯關
    係，且審酌被告居間介紹，以假親戚方式，使大陸人士非法
    進入臺灣地區，破壞政府對入出境管理，增加警察機關事後
    查緝困難，間接增加社會治安成本等一切情狀，量處被告有
    期徒刑四月，並依刑法第四十一條第一項前段規定，諭知易
    科罰金之折算標準，並參酌被告未曾受有期徒刑以上刑之宣
    告，此有臺灣高等法院被告全國前案紀錄表在卷可憑，認被
    告經此論罪科刑之教訓，應知所警惕而無再犯之虞，所宣告
    之刑均以暫不執行為適當，爰併宣告緩刑二年，以策自新，
    其認事用法，均無不當，量刑亦稱妥適，被告空言否認犯行
    ，提起上訴，為無理由，應予駁回。
據上論斷，應依刑事訴訟法第四百五十五條之一第一項、第三項
、第三百六十八條判決如主文。
本案經檢察官張志全到庭執行職務
中    華    民    國    95    年     1     月    9    日
                  刑事第四庭    審判長法  官  劉慧芬
                                      法  官  郭惠玲
                                      法  官  黎惠萍
上正本證明與原本無異。
不得上訴。
                                      書記官  楊志純
中    華    民    國    95    年     1     月    9    日


司法院資訊處製作；財團法人民間司法改革基金會備份。
